臺灣高等法院刑事裁定
110年度聲字第4410號
聲  請  人  
即  受刑人   莊駿凱



上列聲明異議人即受刑人因強盜等案件，不服臺灣新北地方檢察
署檢察官之執行指揮（臺灣新北地方檢察署110年8月31日新北檢
錫庚108執沒2436字第1100077424號函），聲明異議，本院裁定
如下：
    主  文
聲明異議駁回。
    理  由
一、聲明異議意旨略以：聲明異議人即受刑人甲○○所犯強盜等案
    件，受沒收犯罪所得之宣告，前於民國110年9月3日扣繳金
    額新臺幣（下同）3,286元。惟因腳部疾患，經看診後認需
    外醫及後續診治，請求家屬匯入5,000元為相關外醫及診療
    費用，此為特殊之狀況，請求暫緩執行，俟診斷治療完畢後
    再行扣繳，以符酌留生活所需費用之精神，符合人道云云。
二、按受刑人或其法定代理人或配偶以檢察官執行之指揮為不當
    者，得向諭知該裁判之法院聲明異議；法院應就疑義或異議
    之聲明裁定之，刑事訴訟法第484條、第486條分別定有明文
    。次按罰金、罰鍰、沒收、沒入、追徵、追繳及抵償之裁判
    ，應依檢察官之命令執行之；前條裁判之執行，準用執行民
    事裁判之規定；對於薪資或其他繼續性給付之債權所為強制
    執行，於債權人之債權額及強制執行費用額之範圍內，其效
    力及於扣押後應受及增加之給付；債務人對於第三人之債權
    ，係維持債務人生活所必需者，不得為強制執行，刑事訴訟
    法第470條第1項前段、第471條第1項及強制執行法第115條
    之1第1項、第122條第2項分別定有明文。強制執行法對於維
    持債務人生活客觀上所需者，非欲藉此而予債務人寬裕之生
    活，而係兼顧人權，認有酌留之必要，即使對於受刑人「維
    持生活客觀所需」之標準或有差別，此項規範之適用亦無例
    外，上開刑事訴訟法第471條第1項規定沒收裁判之執行「準
    用」執行民事裁判之規定，就保障受刑人獄中人權之意旨，
    維持受刑人於監獄生活中最低生活所需之規範目的而言，在
    此範圍內亦有準用。又受刑人作業所獲取之勞作金屬其額外
    收入，而保管金乃其親友救濟受刑人之捐贈為受刑人之財產
    ，及依法不得扣押、讓與或供擔保之退休金、勞工保險老年
    年金經轉存入個人金融帳戶後，既與存入銀行之其餘收入同
    ，已變成其對存款銀行之金錢債權，性質上屬對存款銀行請
    求付款之權利無異，三者均得為檢察官執行沒收處分抵償之
    標的。是檢察官指揮執行沒收，就受刑人勞作金、保管金及
    退休年金等財產，若已兼顧受刑人在監執行生活所需，而依
    強制執行法相關規定意旨，酌留受刑人在監獄生活所需定額
    金錢者，除部分人員具特殊原因或特殊醫療需求等因素，允
    個別審酌外，即難謂有何不當（最高法院109年度台抗字第5
    00號裁定意旨參照）。易言之，檢察官對於具特殊原因或特
    殊醫療需求等因素之受刑人，就該受刑人勞作金、保管金及
    退休年金等財產指揮執行沒收時，除需兼顧受刑人在監執行
    生活所需，而依強制執行法相關規定意旨，酌留受刑人在監
    獄生活所需定額金錢外，仍應個別審酌有無再提高酌留生活
    需求費用之必要。又法務部矯正署前就「有關矯正機關收容
    人因受沒收、追徵犯罪所得或債權執行，需酌留生活需求費
    用」一事，於107年6月4日以法矯署勤字第10705003180號函
    說明：「二、近年來因物價指數變動，經再審酌矯正機關收
    容人購置日常生活用品、醫療藥品、飲食補給及其他相關費
    用等生活需求，兼以考量男女性均有其特有之需求差異面向
    ，為避免適用標準不一，徒增歧異困擾，本署建議收容人每
    月生活需求費用金額標準為3,000元（不區分男女性別），
    以供各相關機關執行之參考。三、另，在上開金額標準之外
    ，考量部分收容人仍具有特殊原因或其他醫療需求等因素，
    而有再提高酌留生活需求費用之必要，仍請檢察署、強制及
    行政執行機關依法個別審酌」等旨，此有該署107年6月4日
    法矯署勤字第10705003180號函可參。
三、本院查：
  ㈠聲明異議人因強盜等案件，經臺灣新北地方法院（下稱新北
    地院）以107年度訴字第844號判決判處各如附表所示罪刑（
    未扣案犯罪所得合計2萬1,500元，下稱本案犯罪所得），被
    告上訴後，經本院以108年度上訴字第281號判決上訴駁回，
    並確定在案，現聲明異議人在法務部法務部○○○○○○○○○○○○○○
    ）執行等情，有新北地院107年度訴字第844號判決、本院10
    8年度上訴字第844號判決及本院被告前案紀錄表各1份在卷
    可稽（見本院卷第7至23、65至66、69頁）。又本案犯罪所
    得沒收之執行，為臺灣新北地方檢察署（下稱新北地檢署）
    所辦理，新北地檢署檢察官於110年8月31日以新北檢錫庚10
    8執沒2436字第1100077424號函（下稱本案執行函）指揮嘉
    義監獄執行，請嘉義監獄就本案犯罪所得，對聲明異議人之
    保管金、勞作金酌留其在監生活所需經費（3,000元）後，
    餘款匯送至新北地檢署302專戶（帳號：0000000○○○○○號）
    辦理沒收，嘉義監獄乃於110年9月3日扣除保管金0元、勞作
    金3,286元，並匯入前開帳戶等情，有本案執行函、嘉義監
    獄110年9月6日嘉監總字第11000100210號函、新北地檢署自
    行收納款項收據各1份在卷可稽（見本院卷第25至29頁），
    此部分事實，自堪認定。
　㈡另經本院調閱聲明異議人自110年6月1日迄同年12月22日之嘉
    義監獄保管金分戶卡、勞作金分戶卡、在監金錢保管結存表
    ，聲明異議人於110年9月2日之金錢保管結存6,286元（含勞
    作金4,853元、保管金1,433元），嘉義監獄於110年9月3日
    依本案執行函指示，已酌留在監生活所需經費3,000元後，
    將其餘之3,286元（6,286元-3000元=3,286元）予以執行，
    此有聲明異議人之嘉義監獄在監金錢保管結存表及本院公務
    電話紀錄各1份在卷可參（見本院卷第39、57頁），且嘉義
    監獄係先就聲明異議人不得自由使用之勞作金（4,853元）
    執行（4,853元執行3,286元後，餘1,567元），並未就聲明
    異議人得自由使用之保管金為執行，於110年9月3日執行後
    ，聲明異議人之保管金尚結餘1443元，亦有聲明異議人之嘉
    義監獄保管金分戶卡、勞作金分戶卡、本院公務電話紀錄各
    1份附卷可考（見本院卷第39、49、55頁），足認嘉義監獄
    已依本案執行函指示，酌留3,000元予受刑人作為生活費用
    之需，並先就勞作金為執行，而未執行保管金部分，均已考
    量、斟酌聲明異議人得無匱於金錢維持日常生活所需，無使
    受刑人生活陷入困頓之虞。是檢察官前開執行之指揮，並無
    過苛之虞，難謂有何違反公平合理原則、未兼顧公共利益與
    人民權益之維護，或逾達成執行目的之必要限度之情事，於
    法自無不合。
　㈢聲明異議人固主張其腳部疾患，有赴外醫治及後續醫療需求
    ，此為特殊狀況，請求暫緩執行云云。惟聲明異議人自110
    年6月1日起同年12月22日之各月醫療花費為：6月100元（含
    掛號費50元、門診部分負擔50元）、8月0元、9月300元（含
    掛號費150元、門診部分負擔150元）、10月490元（含掛號
    費50元、門診部分負擔50元、榮民醫院診費100元、290元）
    、11月940元（車資470元、470元）、12月384元（含掛號費
    150元、門診部分負擔150元、藥品部分差價60元、特殊衛材
    差價4元、其他自費金額20），有聲明異議人上開嘉義監獄
    保管金分戶卡1份在卷可考（見本院卷第47至53頁），合計
    聲明異議人自110年6月1日迄110年12月22日之醫療花費共計
    2,214元，單月最多為940元（11月）、最少為0元（8月），
    平均每月支出之醫療費用約316元（小數點以下四捨五入）
    ，可見聲明異議人目前之腳疾狀況尚無重大醫療花費需求之
    特殊狀況存在，則新北地檢署檢察官執行沒收、追徵時，已
    命嘉義監獄酌留聲明異議人每月生活需求費用達3,000元，
    且嘉義監獄確實有酌留3,000元予聲明異議人，業說明如上
    ，堪認足以支應聲明異議人日後之醫療花費所需。況聲明異
    議人亦未證明其有何重大特殊醫療需求，當檢察官執行沒收
    犯罪所得，扣除部分保管金時，將導致其保管金不敷使用，
    而有停止檢察官執行沒收犯罪所得之迫切必要，受刑人以前
    詞指摘檢察官執行指揮不當，難認有據。
  ㈣綜上，本件執行檢察官依法執行沒收追徵，經核並無執行指
    揮不當之情事。聲明異議人指摘檢察官扣繳其保管金之執行
    指揮不當，其聲明異議為無理由，應予駁回。 
據上論斷，依刑事訴訟法第486條，裁定如主文。
中　　華　　民　　國　　110 　年　　12　　月　　30　　日
                  刑事第二十一庭審判長法　官  林怡秀
                                      法　官  劉元斐
                                      法　官  蔡羽玄
以上正本證明與原本無異。
如不服本裁定，應於收受送達後五日內向本院提出抗告狀。
                                      書記官  陳語嫣
中　　華　　民　　國　　111 　年　　1 　　月　　3 　　日
附表
甲○○犯詐欺得利罪，累犯，處有期徒刑參月，如易科罰金，以 新臺幣壹仟元折算壹日；扣案手機（含門號○○○○○○○○○ ○號SIM 卡壹張）沒收；未扣案犯罪所得新臺幣壹仟伍佰元沒收 ，於全部或一部不能沒收或不宜執行沒收時，追徵其價額。又犯 侵入住宅竊盜罪，累犯，處有期徒刑捌月；未扣案犯罪所得新臺 幣壹萬柒仟元沒收，於全部或一部不能沒收或不宜執行沒收時， 追徵其價額。又犯剝奪他人行動自由罪，累犯，處有期徒刑伍月 ，如易科罰金，以新臺幣壹仟元折算壹日；扣案手機（含門號○ ○○○○○○○○○號SIM卡 壹張）沒收。又犯攜帶兇器侵入住 宅強盜罪，累犯，處有期徒刑柒年肆月；扣案手機（含門號○○ ○○○○○○○○號SIM 卡壹張）及甩棍各壹支均沒收；未扣案 犯罪所得新臺幣參仟元沒收，於全部或一部不能沒收或不宜執行 沒收時，追徵其價額。得易科罰金部分，應執行有期徒刑陸月， 如易科罰金，以新臺幣壹仟元折算壹日；不得易科罰金部分，應 執行有期徒刑柒年陸月。